---
title: "Distribución Hipergeométrica"
author: Hector Eduardo Muñiz Navarro
lang: es
---

```{=html}
<style>
main.content {
text-align: justify}
</style>
```
Esta distribucion de probabilidad surge en el contexto de la toma de una
muestra de un conjunto de objetos de dos tipos. Supongamos que tenemos
N objetos dentro de una caja, de los cuales K son de un primer tipo y
N ´ K son de un segundo tipo. V´ease la Figura 3.7. Los objetos del primer
tipo pueden corresponder a artıculos en buen estado y los del segundo tipo pueden corresponder a artıculos en buen estado y los del segundo tipo
a art´ıculos en mal estado, o bien a personas con una cierta caracterıstica y a aquellas que no poseen dicha caracterıstica






DEMOSTRACIONES DE HIPERGEOMETRICA

Demuestre que la funcion de probabilidad de la distribucion hipergeometrica efectivamente es una funcion de probabilidad.

```{r}
# Demostración: la función de probabilidad hipergeométrica suma 1

# Parámetros de la distribución
N <- 20   # tamaño de la población total
K <- 7    # éxitos en la población
n <- 5    # tamaño de la muestra

#  (número de éxitos en la muestra)
x <- 0:min(K, n)

# función dhyper()
probabilidades <- dhyper(x, K, N - K, n)

# 1
suma_probabilidades <- sum(probabilidades)

# Resultados
cat("Valores posibles de X:", x, "\n")
cat("Probabilidades:", round(probabilidades, 4), "\n")
cat("Suma total de las probabilidades:", suma_probabilidades, "\n")

#Gráfica de la distribución
barplot(probabilidades, names.arg = x, col = "skyblue",
        main = "Distribución Hipergeométrica",
        xlab = "Número de éxitos (x)",
        ylab = "P(X = x)")

```


La función de masa de la distribución hipergeométrica es creciente  

```{r}
# Parámetros 
N <- 20
K <- 7
n <- 5

# Soporte posible de X
x_min <- max(0, n - (N - K))
x_max <- min(K, n)
xs <- x_min:x_max

# Probabilidades hipergeométricas
probs <- dhyper(xs, K, N - K, n)


R <- rep(NA, length(xs))
for (i in seq_along(xs)) {
  x <- xs[i]
  if (x < x_max) {
    R[i] <- probs[i+1] / probs[i]
  } else {
    R[i] <- NA
  }
}

# Región donde f(x+1) >= f(x)
crecientes_idx <- which(!is.na(R) & R >= 1)
crecientes_x <- xs[crecientes_idx]

# Límite analítico (real)
limite_analitico <- (K * n + K + n - N - 1) / (N + 2)

# Mostrar resultados
cat("Parámetros: N =", N, "K =", K, "n =", n, "\n")
cat("Soporte de X:", x_min, "a", x_max, "\n")
cat("Valores x donde f(x+1) >= f(x):", if (length(crecientes_x)>0) crecientes_x else "ninguno", "\n")
cat("Límite analítico (real):", round(limite_analitico, 4),
    " -> enteros <= ", floor(limite_analitico), "\n\n")

# tabla con x, probs y R
tabla <- data.frame(
  x = xs,
  P = round(probs, 6),
  R_next = round(R, 6),
  crec = ifelse(!is.na(R) & R >= 1, "SI", "")
)
print(tabla)

# Gráfica: 
cols <- ifelse(xs %in% crecientes_x, "steelblue", "gray80")
barplot(probs, names.arg = xs, col = cols,
        main = "PMF Hipergeométrica (coloreado = f(x+1) >= f(x))",
        xlab = "x", ylab = "P(X = x)")
legend("topright", fill = c("steelblue", "gray80"),
       legend = c("f(x+1) >= f(x)", "no creciente hacia x+1"))

```





Problema: 
Distribución Hipergeométrica
Una fábrica tiene un lote de 50 piezas, de las cuales 8 son defectuosas y 42 son buenas.
Se seleccionan 10 piezas al azar, sin reemplazo.

1 ¿Cuál es la probabilidad de obtener exactamente 2 piezas defectuosas?
2️ ¿Cuál es la probabilidad de obtener al menos 1 pieza defectuosa?
3️ Calcula la media y la varianza del número de piezas defectuosas en la muestra.

```{r}
# Parámetros
N <- 50   # tamaño de la población
K <- 8    # número de defectuosas
n <- 10   # tamaño de la muestra

# 1) Probabilidad de obtener exactamente 2 defectuosas
prob_2 <- dhyper(2, K, N - K, n)
prob_2

# 2) Probabilidad de obtener al menos 1 defectuosa
prob_al_menos_1 <- 1 - dhyper(0, K, N - K, n)
prob_al_menos_1

# 3) Media y varianza
media <- n * (K / N)
varianza <- n * (K / N) * ((N - K) / N) * ((N - n) / (N - 1))

media
varianza

# Mostrar resultados redondeados
cat("P(X=2) =", round(prob_2, 4), "\n")
cat("P(X>=1) =", round(prob_al_menos_1, 4), "\n")
cat("Media =", round(media, 4), "\n")
cat("Varianza =", round(varianza, 4), "\n")

```

